【裁判字號】    97,訴,207
【裁判日期】    970730
【裁判案由】    有關教育事務
【裁判全文】
高雄高等行政法院判決
                                       97年度訴字第207號
原      告  甲○○
被      告  高雄市政府教育局
代  表  人  乙○○  局長
上列當事人間有關教育事務事件，原告不服高雄市政府中華民國
97年1月4日高市府法一字第0970000745號訴願決定，提起行政訴
訟，本院判決如下：
    主  文
原告之訴駁回。
訴訟費用由原告負擔。
    事實及理由
一、程序事項：本件被告代表人原為鄭英耀局長，嗣於本院審理
    中因離職由郭金池代理，繼由乙○○接任局長乙職，並由其
    以代表人之身分聲明承受訴訟，核無不合，先予敘明。
二、事實概要：緣原告係高雄市鼓山區龍華國民小學（下稱龍華
    國小）教師，因被告於民國96年6月20日以高市教三字第096
    0024051號函令高雄市各國民小學，自96學年度起高年級每
    週學習總節數統一規範為32節，原告以其侵犯其教學自主權
    ，經財團法人高雄市教師會函請高雄市政府糾正，高雄市政
    府函復以被告係依教育部95年6月7日台國（二）字第095007
    8443號函釋意旨辦理，原告不服，遂對首揭被告96年6月20
    日高市教三字第0960024051號函提起訴願，經遭決定駁回，
    遂提起本件行政訴訟。
三、本件原告主張：
  (一)被告96年6月20日高市教三字第0960024051號函規定「本
      市各國小自96學年度起高年級每週學習總節數統一規範為
      32節」，該行政處分違反法令，致損害原告法定權利，原
      告遂循序提起行政救濟。雖被告前函對象為「本市各國民
      小學」，然原告原為高雄市龍華國小（原告起訴狀誤繕為
      「博愛國小」）教師兼課程發展委員會委員，原處分已明
      顯侵犯原告之法定權利（即決定該校學習節數之權利）。
      另按「行政機關就公法上具體事件所為之決定或其他公權
      力措施而對外直接發生法律效果之單方行政行為」即為行
      政處分，不因其用語、形式以及是否有後續行為或有無記
      載得聲明不服之文字而有異，行政程序法第92條定有明文
      。易言之，凡直接影響人民權利義務關係，且實際上已對
      外發生效力者，如仍視其為非行政處分，自與憲法第16條
      保障人民訴願及訴訟權利之意旨不符，此業經司法院釋字
      第423號、459號解釋在案。訴願決定理由亦以：原處分機
      關之受文者雖為高雄市各國民小學，惟該函之內容已對各
      校所屬教師發生規制作用故其自得提起行政救濟等語，足
      認本件有關當事人適格部分，應無爭議。
  (二)依國民教育法第8條授權教育部訂定之「國民中小學九年
      一貫課程綱要」陸、實施要點二、學習節數：(二)學習總節
      數分為「領域學習節數」與「彈性學習節數」。各年級每
      週分配情形如下表(國小五六年級學習總節數為30-33節，
      其中領域學習節數為27節、彈性學習節數為3、6節)。實
      施要點三、課程實施(一)組織：1.各校應成立「課程發展委
      員會」，下設「各學習領域課程小組」，於學期上課前完
      成學校課程計畫之規劃、決定各年級各學習領域學習節數
      、審查自編教科用書及設計教學主題與教學活動，並負責
      課程與教學評鑑。學校課程發展委員會之組成方式，由學
      校校務會議決定之。(二)課程計畫：1.學校課程發展委員會
      應充分考量學校條件、社區特性、家長期望、學生需要等
      相關因素，結合全體教師及社區資源，發展學校本位課程
      ，並審慎規劃全校課程計畫。2.學校課程計畫應含各領域
      課程計畫及彈性學習數課程計畫，內容包涵：「學年/學
      期學習目標、能力指標、對應能力指標之單元名稱、節數
      、評量方式、備註」等相關項目。要言之，學校之課程發
      展委員會具有決定「領域學習節數」與「彈性學習節數」
      之權責，殆無疑義。
  (三)另依九年一貫國民中小學課程綱要八、行政權責(一)地方政
      府之規定，地方政府對九年一貫課程之權責有四：1、各
      級政府應編列預算，進行下列工作：(1)辦理教育行政人員
      、學校校長、主任、教師等課程專業知能研習。(2)製作及
      配發相關之教具與媒體，購置教學設備及參考圖書。(3)補
      助學校進行課程、教學法之行動研究工作。(4)成立各學習
      領域教學輔導團，定期到校協助教師進行教學工作。2、
      地方政府得依地區特性及相關資源，發展鄉土教材，或可
      授權學校自編合適之鄉土教材。3、地方政府除應備查學
      校課程計畫外，並應督導學校依計畫進行教學工作。4、
      配合地方與家長作息特性，訂定「國民中小學學生在校時
      間」實施規定。由上可知，被告身為地方政府，並無決定
      「領域學習節數」與「彈性學習節數」之權責。
  (四)又教育部公函及課程綱要規定非常清楚學習總節數分為「
      領域學習節數」與「彈性學習節數」。而上揭實施要點亦
      規定有各年級每週應上總節數多少節及上下限，五、六年
      級領域學習節數是全國統一固定必須要上27節（各校課程
      發展委員會是無法討論也必須排課）；彈性學習節數為高
      年級3-6節，明定是學校規劃，兩種學習節數總和就視各
      校總節數授課而不同。故而龍華國小課程發展委員會每年
      均討論決定總節數為30-33節（即總節數30-33節＝領域節
      數27節＋彈性節數3-6節），4年來均正常運作實施，並每
      年皆呈報教育局核備通過，課程正常運作毫無問題。然被
      告為達統一目標，擴權解釋，認為課程綱要總節數規定為
      被告權責範圍，強制發文各校必須實施被告之決定，顯無
      法律依據而影響人民權利及義務甚鉅，亦即侵犯學校課程
      發展委員會之權責。
  (五)被告95年5月24日以高市教三字第0950018018號函，請教
      育部釋示「國民小學每週學習節數權貴歸屬」，教育部於
      95年6月7日台國(二)字第0950078443號函回復說明三：「地
      方教育主管機關若有因地制宜之需求，仍應依國民中小學
      九年一貫課程綱要規範之學習總節數辦理。」教育部之函
      釋意指主管機關之行政指導或行政計畫，仍然必須由學校
      課程發展委員會，依據法令授與之職權規劃實施；並無主
      管機關可以恣意侵犯學校課程發展委員會職權、統一規範
      各校學習總節數之意涵，亦無任何法律授權明示，被告在
      「因地制宜」下可得擴權決定各校學習總節數，故被告明
      知「九年一貫課程綱要」修訂之意旨、規定以及教育部之
      函示，卻以「依據96年6月12日本局第11次局務會議決議
      事項辦理」之理由，恣意侵犯原告之法定職權，顯然違法
      。
  (六)又被告於96年8月2日再以高市教三字第0960031717號函詢
      教育部「有關國小高年級每週學習總節數之權責與執行問
      題」，教育部於96年8月14日台國(二)字第0960120331號函
      釋說明四：「爰學生每週學習總節數之安排應由學校在充
      分考量學校條件、社區特性、家長期望、學生需要等相關
      因素後，於國民中小學九年一貫課程綱要規範之節數範疇
      中（國小高年級為30～33節）辦理。」可知「學習總節數
      之安排」之決定權主體為學校，而非教育行政機關，其釋
      義至為明確。原告於96年12月7日出席高雄市訴願審議委
      員會第345次會議時，曾出示上述教育部之釋函，然訴願
      決定書中卻未予採用，置教育行政最高機關教育部之上開
      函令於不顧等情。並聲明求為判決：訴願決定及原處分關
      於統一國小高年級學習總節數部分均撤銷、訴訟費用由被
      告負擔。
四、被告則以：
  (一)被告96年6月20日高市教三字第0960024051號函各國小自
      96學年度起高年級每週學習總節數統一規範為32節，其行
      政命令係依下列法令依據辦理，說明如下：國民中小學九
      年一貫課程綱要陸、實施要點二、學習節數(二)之規定略以
      ：學習總節數分為「領域學習節數」與「彈性學習節數」
      。有關學校課程發展委員會之任務，依上開綱要陸、實施
      要點三、課程實施(一)組織：1.略以：「課程發展委員會於
      學期上課前完成學校課程計畫之規劃、決定各年級各學習
      領域學習節數．．」；另依上開綱要陸、實施要點二、學
      習節數(三)學校課程發展委員會應於每學年開學前依規定百
      分比範圍內，合理適當分配「各學習領域學習節數」。未
      論及「學習總節數」，學校課程發展委員會之任務僅及於
      「合理適當分配」27節各學習領域學習節數之決定，合先
      敘明。依教育部95年6月7日台國(二)字第0950078443號函釋
      說明三：「地方教育主管機關若有因地制宜之需求，仍應
      依據國民中小學九年一貫課程綱要規範之學習總節數辦理
      」。被告為提昇學生之學習能力衡酌家長與社會期望，且
      為避免各校作息不一致，認為有統一之必要。乃依據上開
      函文之意旨於課程綱要規範國民小學高年級學習總節數30
      至33節之範圍內，統一規範高雄市國民小學高年級學習總
      節數為32節，於96年6月20日以高市教三字第0960024051
      號函知各國民小學辦理。
  (二)又高雄市任教之林群雄教師聲請停止執行「本市國小高年
      級每週學習節數32節」一案，業經鈞院96年度停字第20號
      裁定駁回在案。理由略以：援用九年一貫課程綱要陸、實
      施要點第三點(一)固規定國民小學各校所成立學校課程發展
      委員會固得決定各年級「學習領域學習節數」，惟此規定
      非謂課程發展委員會得以決定各年級「學習總節數」．．
      再者，依九年一貫課程綱要陸、實施要點第三點(一)之規定
      ，決定「各年級各學習領域學習節數」之主體，係指課程
      發展委員會，亦非課程發展委員會之委員個人。準此，聲
      請人僅為課程發展委員會之委員，對於相對人統一高雄市
      國民小學自96學年度起高年級每週學習總節數之函文，僅
      具事實上之利害關係人，仍非法律上之利害關係人。從而
      ，聲請人尚無任何法律上利益或權利遭受系爭行政處分侵
      害之情事，故其非受處分人或法律上之利害關係人，其具
      狀聲請停止執行，於法尚有未合等語，駁回林群雄教師之
      聲請停止執行。
  (三)被告96年8月2日以高市教三字第0960031717號函詢教育部
      「有關學習總節數之權責與執行問題」，經教育部於96年
      8月14日台國（二）字第0960120331號函釋之說明四：「
      有關學習總節數之安排應由學校在充分考量學校條件、社
      區特性、家長期望、學生需要等相關因素後，於國民中小
      學九年一貫課程綱要規範之節數範疇（國小高年級為30至
      33節）辦理」。教育部函釋學習總節數之安排應由學校決
      定，並非「學校課程發展委員會」。
  (四)另原告於96年7月17日提起訴願，經高雄市政府97年1月4
      日高市府法一字第0970000745號訴願決定駁回，其理由略
      以：「．．訴願人認原處分機關之行政行為，已侵犯其教
      學自主權而提起訴願，經原處分機關審查相關規定，核認
      為提升學生之學習能力，符合家長及社會之期望，而決定
      統一本市各國民小學高年級之學習總節數，務求各校作息
      一致，經核於法並無不合．．次按教育部95年6月7日台國
      (二)字第0950078443號函釋略以：『有關國民小學學生每週
      學習節教權責歸屬乙案，．．二、．．(三)學校課程發展
      委員會應於每學年開學前．．合理適當分配各學習領域學
      習節數。．．三、地方教育主管機關若有因地制宜之需求
      ，仍應依據國民中小學九年一貫課程綱要規範之學習總節
      數辦理。』揆其意旨乃規範國民小學之學習總節數固應依
      據教育部所定之國民中小學九年一貫課程綱要之規定辦理
      ，惟地方教育主管機關在前述綱要所規範之學習總節數範
      圍內，仍得基於因地制宜之需求而為適當之調整。」。
  (五)地方自治政府為規範教育一致性，以符合納稅人之期望，
      依地方制度法第18條第1項第4款規定，關於教育文化及體
      育事項：(一)．．各級學校教育及社會教育之興辦及管理。
      立法已授權且無逾越教育部所定綱要學習總節數，並無不
      妥。另依教師法第17條規定，教師除應遵守法令履行聘約
      外，並負有下列義務：．．三依有關法令及學校安排之課
      程，實施教學活動。被告依法規函頒統一學習節數，原告
      必須依教師法等規範實施教學等語，資為抗辯。並聲明求
      為判決駁回原告之訴、訴訟費用由原告負擔。
五、被告為提升國小學生基本學力及符應家長與社會期望，乃於
    96年6月20日以高市教三字第0960024051號函令高雄市各國
    民小學，自96學年度起高年級每週學習總時數統一規範為32
    節等情，有被告上開函文附卷可稽，並為兩造所不爭執，自
    堪認定。而原告為龍華國小（原告起訴狀誤繕為「博愛國小
    」）教師兼課程發展委員會委員，以被告上開函文已明顯侵
    犯原告之法定權利（即決定該校學習節數之權利），遂循序
    提起行政救濟。是本件茲應審究者，厥為原告是否因被告上
    開函文而有權利或法律上利益受侵害情事？經查：
  (一)按撤銷訴訟，須原告主張行政處分違法，並損害其權利或
      法律上之利益，始得提起，此觀行政訴訟法第4條第1項規
      定自明。復按「因不服中央或地方機關之行政處分而循訴
      願或行政訴訟程序謀求救濟之人，依現有之解釋判例，固
      包括利害關係人而非專以受處分之人為限，所謂利害關係
      乃指法律上之利害關係而言，不包括事實上之利害關係在
      內。」最高行政法院75年度判字第362號著有判例可稽。
      其次，上開法律條文中所稱之「權利」或「法律上利益」
      ，乃是指權利主體所感受的各式各樣主觀利益中（包括生
      存上的，經濟上的、文化上的、甚至是情感、宗教等各個
      領域），透過實體法規範（包括憲法及一般法律，甚至是
      命令）的選擇，將其中之一定範圍劃分出來，並以法規範
      之力量，來加以保障（法律上利益）或提供實現手段（權
      利）的特定範圍利益。而所謂利害關係人，則係指違法行
      政處分之結果致其現已存在之權利或法律上之利益受影響
      者而言，若僅具經濟上、情感上或其他事實上之利害關係
      者則不屬之。又人民對行政機關之違法處分提起行政訴訟
      ，必其受損害之權利與主張違法之行政處分有直接之因果
      關係始得為之，亦有最高行政法院78年度判字第475號判
      決可資參照。換言之，行政處分如僅針對處分相對人而產
      生類似債法上的效力時，因第三人不受該行政處分之拘束
      ，處分相對人接受行政處分之結果，縱使導致第三人之權
      利或法律上利益受到影響，亦係該行政處分之間接效果，
      且係因處分相對人履行該行政處分所課予之義務之事實行
      為所造成，第三人就該行政處分亦僅能認具有事實上之利
      害關係，難認該第三人之權利或法律上利益，因該行政處
      分之作成而受到侵害，則該第三人並非法律上之利害關係
      人，其提起行政救濟，在法律上即顯無理由。再者，「原
      告之訴，依其所訴之事實，在法律上顯無理由者，行政法
      院得不經言詞辯論，逕以判決駁回之。」行政訴訟法第10
      7條第3項亦定有明文。
  (二)本件原告為龍華國小教師兼課程發展委員會委員，以被告
      96年6月20日高市教三字第0960024051號函通知高雄市各
      國民小學，自96學年度起高年級每週學習總節數統一規範
      為32節乙事，認上開函文已明顯侵犯高雄市龍華國小課程
      發展委員會之委員之權利（即決定該校學習節數之權利）
      ，遂循序提起行政救濟。惟被告前揭函文，對國民中小學
      九年一貫課程綱要規範之學習總節數有統一之作用，並對
      外發生法律上之效果，該項行為係屬行政處分，固無疑問
      。然被告所為上開處分，其受文者為高雄市各國民小學，
      亦即受處分人乃為高雄市各國民小學，原告並非該行政處
      分之受處分人，此有被告上開函文附卷可憑。雖原告擔任
      高雄市龍華國小課程發展委員會之委員，然並非高雄市龍
      華國小之本身，則該處分尚非就公法上具體事件對原告課
      予義務或產生法律上不法利益之負擔處分，自難謂對原告
      現實之權利或法律上利益造成何種損害，從而原告提起本
      件撤銷訴訟，主張其權利受有損害，依法即有未合。
  (三)又按「國民小學及國民中學之課程綱要，由教育部常設課
      程研究發展機構定之。」「二、學習節數：．．(二)學習總
      節數分為『領域學習節數』與『彈性學習節數』。各年級
      每週分配情形如下表：．．．」「(三)學校課程發展委員會
      應於每學年開學前，依下列規定之百分比範圍，合理適當
      分配各學習領域學習節數：．．」「(五)『彈性學習節數』
      由學校自行規劃辦理全校性和全年級活動．．．安排學習
      領域選修節數．．．」「三、課程實施：(一)組織：1.各校
      應成立『課程發展委員會』，下設『各學習領域課程小組
      』，於學期上課前完成學校課程計畫之規劃、決定各年級
      各學習領域學習節數．．．」分別為國民教育法第8條、
      九年一貫國民中小學課程綱要之陸、實施要點第二點(二)、
      (三)、(五)及第三點(一)所明定。上開國民小學及國民中學之課
      程綱要，係教育部本於其教育行政主管機關之地位，對國
      民中小學課程之實施，依國民教育法第8條規定訂定「九
      年一貫國民中小學課程綱要」之行政規則，未逾授權範圍
      ，本院自得援用。茲觀前揭「九年一貫國民中小學課程綱
      要」陸、實施要點第三點(一)固規定國民小學各校所成立課
      程發展委員會得決定各年級「各學習領域學習節數」，然
      其權責亦僅能就「各學習領域學習節數」為合理適當之分
      配，尚不包括各年級「學習總節數」亦得由該委員會一併
      加以決定，此由實施要點第二點(三)「學校課程發展委員會
      應於每學年開學前，依下列規定之百分比範圍，合理適當
      分配各學習領域學習節數：．．」之規定，不難明暸。抑
      且，依地方制度法第18條第4款第1目之規定，關於教育文
      化及體育事項中之各級學校教育及社會教育之興辦及管理
      ，本為直轄市自治之事項，則被告基於因地制宜之需求，
      並為提昇學生之學習能力及衡酌家長與社會期望，且為避
      免各校作息不一致等原因，乃發函通知高雄市各國民小學
      ，自96學年度起高年級每週學習總節數統一規範為32節，
      作為各國民小學遵循之準據，依法尚無不合。是原告主張
      課程綱要總節數規定，係專屬於課程發展委員會之權責．
      被告發函強制各校必須實施其所為之決定，顯無法律依據
      ，且侵犯學校課程發展委員會之權責云云，自非的論。何
      況，依「九年一貫國民中小學課程綱要」陸、實施要點第
      三點(一)之規定，決定「各年級各學習領域學習節數」之主
      體，係指課程發展委員會，亦非課程發展委員會之委員個
      人。因此，縱稱被告上開函文，對於各國民小學之課程發
      展委員會在安排「領域學習節數」與「彈性學習節數」產
      生某種程度之約束之效果，然其對該課程發展委員會之委
      員亦不生有直接之拘束力。申言之，高雄市各國民小學若
      遵行被告上揭行政處分之內容，其各國民小學課程發展委
      員會之委員權益縱稱因此受到影響，亦係因處分相對人（
      即高雄市各國民小學）履行該行政處分所課予義務之事實
      行為所造成，其影響究屬間接，而僅能認其具有事實上之
      利害關係，難認該課程發展委員會之委員之權利或法律上
      利益，因被告行政處分之作成而受到侵害。準此，原告既
      僅為龍華國小教師兼課程發展委員會委員，對於被告統一
      高雄市國民小學自96年度學年度起高年級每週學習總節數
      統一規範為32節之函文，其身為課程發展委員會委員之權
      利或法律上之利益並無因此受有任何直接不利之影響，於
      本事件中，充其量亦僅具事實上利害關係人之地位而已，
      而非法律上之利害關係人。是本件原告尚無任何法律上利
      益或權利遭受系爭行政處分侵害之情事，自無適法之權源
      得起訴請求撤銷系爭之處分，亦即原告不具有當事人適格
      。從而，訴願決定予以駁回即無違誤，原告提起本件訴訟
      ，依其所訴事實，在法律上為顯無理由，爰不經言詞辯論
      ，逕以判決駁回。又本件事證已明，原告聲請證據之調查
      及兩造其餘主張核與裁判基礎無涉，自無審酌必要，附此
      敘明。
六、據上論結，本件原告之訴為顯無理由，爰依行政訴訟法第10
    7條第3項、第98條第1項前段，判決如主文。
中    華    民    國    97    年     7    月   30     日
              高雄高等行政法院第三庭
                          審判長法官   邱 政 強
                                法官   李 協 明
                                法官   詹 日 賢
以上正本係照原本作成。
如不服本判決，應於判決送達後20日內向本院提出上訴書狀，其
未表明上訴理由者，應於提起上訴後20日內向本院提出上訴理由
書（須按對造人數附繕本）；如於本判決宣示或公告後送達前提
起上訴者，應於判決送達後20日內補提上訴理由書（須附繕本）
。未表明上訴理由者，逕以裁定駁回。
中    華    民    國    97    年     7    月   30     日
                              書記官   楊 曜 嘉


司法院資訊處製作；財團法人民間司法改革基金會備份。
